臺灣高等法院臺中分院刑事判決　　　　　民國八十八年度上訴字第二七五二號
　　上　訴　人
　　即　被　告　玄○○
　　上　訴　人
　　即　被　告　庚○○
　　共　　　同
　　選任辯護人　劉嘉堯律師
右上訴人因偽造文書等案件，不服臺灣彰化地方法院中華民國八十八年八月十一日第
一審判決（民國八十六年度訴字第二五三號，起訴案號：臺灣彰化地方法院檢察署民
國八十五年度偵字第四二四六、六二六三、六○九五等號），提起上訴，本院判決如
左：
        主    文
原判決關於玄○○、庚○○部分撤銷。
玄○○、庚○○共同連續行使偽造私文書，足以生損害於他人，玄○○處有期徒刑貳
年拾月，庚○○處有期徒刑貳年。
        事    實
一、玄○○、庚○○原住於彰化縣二林鎮○○里○○路三之四號，於民國八十五年十
    二月間遷移戶籍至台北市○○區○○里○○路二九三之八一一號，自八十四年二
    月間起，在彰化縣二林鎮，分別自任會首，邀集如附表編號一、二所示之會員分
    別參加玄○○、庚○○所招募之互助會（各該互助會之期間、每會金額、會員人
    數，均詳如附表所示），詎玄○○、庚○○從不詳日期起，明知其自己經濟困難
    ，並無足夠之資力，竟基於共同意圖為自己不法之所有及偽造並行使之概括犯意
    ，於各該互助會競標時，在彰化縣二林鎮○○路五之廿一號，先後多次冒用謝文
    方等人活會會員之名義（詳如附表所示），於空白之紙上偽造其等之姓名、代號
    及競標金額，而偽造依互助會之習慣足以表示為投標意思作標單用之準文書，玄
    ○○、庚○○並持以行使而以偽造之標單參與競標而先後得標，使不知情之各該
    互助會之活會會員因此陷於錯誤而先後多次連續交付會款給玄○○、庚○○，致
    生損害於上開被冒標之謝文方等人及各該互助會之會員，玄○○、庚○○以此方
    法詐取會款（註：因玄○○、庚○○於冒標後即將標單丟棄，對其係於第幾會、
    以多少金額標取會款亦不願坦白供述，故無法核計所詐取之活會會員會款總共有
    多少金額。）迄八十五年四月間起，玄○○、庚○○所招募之互助會即停止標會
    ，玄○○、庚○○並於八十五年五月十七日邀集各互助會之會員宣佈倒會，同時
    就所積欠各互助會會員之金額開立借據，表明願自八十五年九月一日按月分期清
    償債務，惟玄○○、庚○○自八十五年七月間起即不見蹤跡，亦未自八十五年九
    月間起按月分期清償債務，嗣後經各互助會之會員互相連絡，其他會員始知受騙
    。
二、玄○○明知其自己經濟困難，並無足夠之資力，竟庚續上揭意圖為自己不法之所
    有之概括犯意，於八十五年三月間，在彰化縣二林鎮，分別邀集寅○○、巳○○
    、石雲、陳林銀、江自信、邱旭文、Ａ○○、劉榮信等人，對之詐稱公司、工廠
    要擴大、且買房子需要用錢，要招組新的互助會，預計從八十五年四月上旬開始
    起會等語，致寅○○、巳○○、石雲、陳林銀、江自信、邱旭文、Ａ○○、劉榮
    信等人因此陷於錯誤而參加玄○○所招募之互助會，並交付會款給玄○○（寅○○被詐取三萬元，巳○○、陳林銀、邱旭文、劉榮信各被詐取二萬元、江自信被
    詐取十萬元、Ａ○○被詐取五萬元、石雲被詐取不詳金額），詎玄○○取得該互
    助會之會款後，並未招組互助會，亦未退還會款，嗣後前揭參加互助會之人始知
    受騙。
三、玄○○明知己經濟情況拮据，無足夠支付清償能力，仍基於上述意圖為自己不法
    之所有之概括犯意，或與庚○○、沈春滿基於共同意圖為自己不法之所有之概括
    犯意聯絡，於下述時、地向不知情之壬○○等人詐借現款，使壬○○等人因此陷
    於錯誤後，先後交付財物給玄○○，玄○○並交付無法兌現之支票或本票以資搪
    塞，嗣見時機已成熟，旋於八十五年四月間宣告倒閉，所有資產均不知去向，玄
    ○○交付予他人之支票及本票均不獲兌現，沈春滿亦於八十五年八月十九日潛逃
    國外避不見面，至此各被害人始知受騙：
  （一）玄○○於八十四年某月間，意圖為自己不法之所有，隱瞞其財務不佳之狀況
        ，在彰化縣二林鎮，向粘惠珠佯稱急需資金週轉為由，持支票向粘惠珠調借
        現款四百餘萬元，粘惠珠不知有詐，因此陷於錯誤，而交付玄○○。
  （二）玄○○自八十三年間起至八十五年二月間止，意圖為自己不法之所有，隱瞞
        其財務不佳之狀況，在彰化縣二林鎮，連續向癸○○佯稱急需資金週轉為由
    ，共向癸○○調借現款九十二萬元，癸○○不知有詐，因此陷於錯誤，而前
        後共交付玄○○九十二萬元。
  （三）玄○○於八十四年間，意圖為自己不法之所有，隱瞞其財務不佳之狀況，向
        黃金純佯稱急需資金週轉為由，在彰化縣二林鎮，向黃金純調借現款五十萬
        元，黃金純不知有詐，因此陷於錯誤，而交付玄○○五十萬元。玄○○復於
        八十五年三月間，意圖為自己不法之所有，隱瞞其財務不佳之狀況，向黃金
        純佯稱急需資金週轉為由，向黃金純調借現款十三萬元，黃金純不知有詐，
        因此陷於錯誤，而交付玄○○十三萬元。
  （四）玄○○、庚○○、沈春滿自八十四年某月間起至八十五年四、五月間止，基
        於共同意圖為自己不法之所有之概括犯意，隱瞞其財務不佳之狀況，在彰化
        縣二林鎮，由玄○○、沈春滿連續多次向壬○○佯稱急需資金週轉為由，持
        庚○○所簽發設於二林鎮農會信用部帳戶之支票、沈春滿所簽發懷比堂企業
        有限公司設於加拿大皇家銀行台北分行帳戶之支票、沈春滿所簽發翔喬企業
        股份有限公司設於台灣中小企業銀行儲蓄部之支票向壬○○調借現款，壬○○不知有詐，因此陷於錯誤，而前後交付玄○○、沈春滿借款共達一千二百
        餘萬元。
  （五）玄○○、沈春滿基於共同意圖為自己不法之所有之概括犯意，隱瞞其財務不
        佳之狀況，自八十四年間起至八十五年三、四月間止，由玄○○在彰化縣二
        林鎮連續多次向巳○○佯稱急需資金週轉為由，持沈春滿所簽發翔喬企業股
        份有限公司設於台灣中小企業銀行儲蓄部之支票、玄○○簽發之本票向巳○○調借現款，巳○○不知有詐，因此陷於錯誤，而前後交付玄○○借款共達
        六百六十餘萬元。
  （六）巳○○於八十五年三月間標得附表編號二所示之互助會，應得之會款為七十
        餘萬元，玄○○於八十五年三月中旬某日，意圖為自己不法之所有，隱瞞其
        財務不佳之狀況，至彰化縣二林鎮○○路○段三五三巷十四號，趁巳○○不
        在家之際，攜帶應付給巳○○之會款七十餘萬元，向巳○○之妻游越秀詐稱
        ：「你先生已經答應將這些錢借給我渡過難關。」等語，游越秀不知有詐，
        因此陷於錯誤，而將前揭會款七十餘萬元交付玄○○。
  （七）玄○○與沈春滿基於共同意圖為自己不法之所有之概括犯意，隱瞞其財務不
        佳之狀況，先於八十四年間，在彰化縣芳苑鄉，透過陳進國向酉○○佯稱急
        需資金週轉為由，交付沈春滿所簽發懷比堂企業有限公司設於加拿大皇家銀
        行台北分行帳戶之支票、沈春滿所簽發翔喬企業股份有限公司設於台灣中小
        企業銀行儲蓄部之支票向酉○○調借現款八十五萬九千七百元、八十八萬六
        千五百元，酉○○不知有詐，因此陷於錯誤，而如數交付玄○○，玄○○復
        於八十五年二月中旬，以相同手法，在彰化縣芳苑鄉，持沈春滿所簽發前揭
        銀行帳戶之支票向酉○○調借三十四萬元、七十二萬三千二百六十元，酉○○不知有詐，因此陷於錯誤，而如數交付玄○○。
  （八）玄○○、沈春滿基於共同意圖為自己不法之所有之概括犯意，隱瞞其財務不
        佳之狀況，先於八十四年十二月廿二日，由沈春滿打電話向宙○○佯稱急需
        資金週轉為由，欲調借現款等語，再由玄○○至彰化縣溪湖鎮○○○街五七
        號，向宙○○、亥○○○佯稱急需資金週轉為由，持庚○○所簽發設於二林
        鎮農會信用部帳戶之支票（票面金額為六百萬元，發票日為八十五年三月廿
        二日）向宙○○、亥○○○調借現款六百萬元，宙○○、亥○○○不知有詐
        ，因此陷於錯誤，而如數交付玄○○。玄○○、庚○○、沈春滿基於共同意
        圖為自己不法之所有之概括犯意聯絡，隱瞞其財務不佳之狀況，於八十五年
        一、二月間，由玄○○、庚○○至彰化縣溪湖鎮○○○街五七號，向宙○○
        佯稱急需資金週轉為由，持沈春滿所簽發懷比堂企業有限公司設於加拿大皇
        家銀行台北分行帳戶之支票、庚○○所簽發設於二林鎮農會信用部帳戶之支
        票及玄○○所簽發之本票向宙○○調借現款二千二百萬元，宙○○不知有詐
        ，因此陷於錯誤，而如數交付玄○○、庚○○（其中玄○○借用一千七百六
        十四萬四千元、沈春滿借用四百五十萬元）。
  （九）玄○○基於意圖為自己不法之所有之概括犯意，隱瞞其財務不佳之狀況，先
        於八十五年三月間，向吳銀花佯稱急需資金週轉為由，持庚○○所簽發設於
        二林鎮農會信用部帳戶之支票向吳銀花調借現款四十二萬元，吳銀花不知有
        詐，因此陷於錯誤，而如數交付玄○○，玄○○復於八十五年四月上旬，以
        相同手法，向吳銀花調借現款二十萬元，吳銀花不知有詐，因此陷於錯誤，
        亦如數交付玄○○。玄○○復於八十五年四月間持沈春滿所簽發懷比堂企業
        有限公司設於加拿大皇家銀行台北分行帳戶之支票向吳銀花調借二百餘萬元
        ，吳銀花不知有詐，因此陷於錯誤，而如數交付玄○○。
  （十）玄○○、沈春滿基於共同意圖為自己不法之所有之概括犯意聯絡，隱瞞其財
        務不佳之狀況，自八十四年間起至八十五年初，由玄○○在彰化縣二林鎮連
        續多次向辰○○佯稱急需資金週轉為由，持沈春滿所簽發懷比堂企業有限公
        司設於加拿大皇家銀行台北分行帳戶之支票向辰○○調借現款共二千五百餘
        萬元，辰○○不知有詐，因此陷於錯誤，而如數交付玄○○。玄○○於八十
        四年十二月廿二日持庚○○所簽發設於二林鎮農會信用部帳戶之支票（票面
        金額為六百萬元，發票日為八十五年三月廿二日）向宙○○、亥○○○調借
        現款六百萬元，嗣後玄○○、庚○○無資力支付票款，遂於八十五年間不詳
        日期，向辰○○調借面額六百萬元之支票，辰○○不知有詐，因此陷於錯誤
        ，而簽發面額六百萬元之支票交付玄○○，詎屆八十五年三月廿二日，庚○○所簽發之前揭支票不獲兌現，辰○○始知受騙。
  （十一）玄○○與庚○○基於共同意圖為自己不法之所有之概括犯意，隱瞞其財務
不佳之狀況，自八十四年二、三月間起至八十五年三月間止，由玄○○連
          續在彰化縣二林鎮向寅○○佯稱急需資金週轉為由，持庚○○所簽發設於
          二林鎮農會信用部之支票及庚○○所簽發之本票向寅○○調借現款共三百
          八十餘萬元，其中玄○○於八十五年三月八日又向寅○○借用五十萬元，
          寅○○不知有詐，因此陷於錯誤，而如數交付玄○○。
  （十二）玄○○與沈春滿基於共同意圖為自己不法之所有之概括犯意，隱瞞其財務
          不佳之狀況，於八十四年間至八十五年間，連續在彰化縣芳苑鄉，由陳麗
          春向申○○佯稱急需資金週轉為由，交付玄○○所簽發之本票、沈春滿所
          簽發懷比堂企業有限公司設於加拿大皇家銀行台北分行帳戶之支票、沈春
          滿所簽發翔喬企業股份有限公司設於台灣中小企業銀行儲蓄部之支票向莊
          繡尾調借現款，申○○不知有詐，因此陷於錯誤，而共陸續交付給玄○○
          借款四千三百餘萬元，詎玄○○所交付之本票、支票嗣後均不獲兌現。
  （十三）玄○○與庚○○基於共同意圖為自己不法之所有之犯意聯絡，明知庚○○
          設於二林鎮農會信用部帳戶之支票已自八十五年三月一日起開始退票，猶
          隱瞞其財務不佳之狀況，於八十五年三月下旬，在彰化縣二林鎮，向莊金
          英佯稱急需資金週轉為由，持庚○○所簽發設於二林鎮農會信用部之支票
          向未○○調借現款二十萬元，未○○不知有詐，因此陷於錯誤，而如數交
          付給玄○○、庚○○，詎玄○○、庚○○所交付之支票嗣後屆發票日期不
          獲兌現。
  （十四）玄○○與庚○○基於共同意圖為自己不法之所有之概括犯意，隱瞞其財務
          不佳之狀況，自八十四年間起至八十五年三月間止，由玄○○在彰化縣二
          林鎮向Ｂ○○佯稱急需資金週轉為由，而連續持庚○○所簽發設於二林鎮
          農會信用部之支票及玄○○所簽發之本票向Ｂ○○調借現款共計二百餘萬
          元，另玄○○於八十五年四月一日向Ｂ○○借用三十二萬八千八百元，劉
          長庚不知有詐，因此陷於錯誤，而如數交付玄○○，詎玄○○、庚○○所
          交付之支票嗣後屆發票日期不獲兌現。
  （十五）玄○○、庚○○、沈春滿基於共同意圖為自己不法之所有之概括犯意，隱
          瞞其財務不佳之狀況，自八十四年間起至八十五年三、四月間，由玄○○
          在彰化縣二林鎮向陳新添佯稱急需資金週轉為由，持庚○○所簽發設於二
          林鎮農會信用部帳戶之支票、沈春滿所簽發翔喬企業股份有限公司設於台
          灣中小企業銀行儲蓄部之支票、玄○○所簽發之本票向陳新添調借現款，
          陳新添不知有詐，因此陷於錯誤，而如數交付給玄○○之借款共計二千七
          百餘萬元，詎玄○○所交付之支票、本票嗣後屆發票日期、到期日均不獲
          兌現。
  （十六）玄○○、庚○○基於共同意圖為自己不法之所有之概括犯意，隱瞞其財務
          不佳之狀況，於八十四年間至八十五年間，由玄○○在彰化縣二林鎮連續
          多次向Ｃ○○佯稱急需資金週轉為由，持庚○○所簽發設於二林鎮農會信
          用部帳戶之支票向Ｃ○○調借現款，Ｃ○○不知有詐，因此陷於錯誤，而
          交付給玄○○之借款共達五百十萬元，詎玄○○所交付之支票嗣後屆發票
          日期均不獲兌現。
  （十七）玄○○、庚○○基於共同意圖為自己不法之所有之概括犯意，隱瞞其財務
          不佳之狀況，於八十四年間至八十五年間，由玄○○連續多次向子○○佯
          稱急需資金週轉為由，持庚○○所簽發設於二林鎮農會信用部帳戶之支票
          向子○○調借現款，子○○不知有詐，因此陷於錯誤，而交付玄○○借款
          共達六百零三萬元，詎玄○○所交付之支票嗣後屆發票日期均不獲兌現。
  （十八）玄○○、庚○○基於共同意圖為自己不法之所有之概括犯意，隱瞞其財務
          不佳之狀況，於八十四年間至八十五年間，由玄○○在彰化縣二林鎮連續
          多次向午○○佯稱急需資金週轉為由，持庚○○所簽發設於二林鎮農會信
          用部帳戶之支票及玄○○所簽發之本票向午○○調借現款，午○○不知有
          詐，因此陷於錯誤，而交付玄○○借款共達三千三百餘萬元，詎玄○○所
          交付之支票、本票嗣後屆發票日期、到期日均不獲兌現。
  （十九）玄○○、庚○○基於共同意圖為自己不法之所有之犯意聯絡，隱瞞其財務
          不佳之狀況，於八十四年間或八十五年間之不詳日期，由玄○○至呂惠如
          芳苑鄉之住處向呂惠如佯稱急需資金週轉為由，持庚○○所簽發設於二林
          鎮農會信用部帳戶之支票向呂惠如調借現款，呂惠如不知有詐，因此陷於
          錯誤，而交付玄○○借款三十萬元，詎玄○○所交付之支票嗣後屆發票日
          期不獲兌現。
  （二十）玄○○、庚○○基於共同意圖為自己不法之所有之犯意聯絡，隱瞞其財務
          不佳之狀況，於八十五年二月一日，由玄○○在彰化縣二林鎮向黃月昭佯
          稱急需資金發給員工薪資為由，持庚○○所簽發設於二林鎮農會信用部帳
          戶之支票向黃月昭調借現款，黃月昭不知有詐，因此陷於錯誤，而交付陳
          麗春借款三十萬元，詎玄○○所交付之支票嗣後屆發票日期不獲兌現。
  （廿一）玄○○基於意圖為自己不法之所有之概括犯意，隱瞞其財務不佳之狀況，
          於八十四年間至八十五年間，由玄○○在彰化縣二林鎮連續多次向辛○○
          佯稱急需資金週轉為由，持支票向辛○○調借現款，辛○○不知有詐，因
          此陷於錯誤，而交付玄○○借款共達一千二百餘萬元，詎玄○○所交付之
          支票嗣後屆發票日期均不獲兌現。
  （廿二）玄○○意圖為自己不法之所有，隱瞞其財務不佳之狀況，於八十四年十月
          間，向邱世幸佯稱急需資金週轉為由，持支票向邱世幸調借現款，邱世幸
          不知有詐，因此陷於錯誤，而交付玄○○一百五十萬元，詎玄○○所交付
          之支票嗣後屆發票日期不獲兌現。
  （廿三）玄○○意圖為自己不法之所有，隱瞞其財務不佳之狀況，於八十四年十二
      月間，向洪樹發佯稱急需資金週轉為由，持支票向洪樹發調借現款，洪樹
          發不知有詐，因此陷於錯誤，而交付玄○○借款四十三萬元，詎玄○○所
          交付之支票嗣後屆發票日期不獲兌現。
四、案經被害人宇○○、Ｆ○○、壬○○、癸○○、巳○○、亥○○○、寅○○、酉
    ○○、乙○○等人訴請及法務部調查局台北市調查處、彰化縣調查站分別移送臺
    灣彰化地方法院檢察署檢察官偵查起訴。
        理    由
一、訊據上訴人即被告玄○○、庚○○，除否認有詐欺及冒標偽造文書情事外，供認
    右揭互助會及借款等情不諱。被告玄○○辯稱：並無冒標之事，至於借款逾期未
    償，則因一時週轉欠佳所致，而其中某些債權人又將其仍在正常營運之廠房封死
    ，難以自由進出，造成無法繼續營運而告倒閉，且所借金額，大部分是累積母金
    加利息等語，被告庚○○則辯稱略以：其農會支票向由配偶玄○○在使用，互助
    會亦係由玄○○邀集負責，渠未實際參與，何以造成無法收拾結果，亦不得而知
    等語。
二、經查前揭事實業據告訴人宇○○、Ｆ○○、壬○○、癸○○、巳○○、亥○○○
    、寅○○、酉○○等人指訴明確，並經被害人粘惠珠、宙○○、辰○○、申○○
    、未○○、Ｂ○○、陳新添、Ｃ○○、子○○、午○○、黃月昭、辛○○、邱世
    幸、洪樹發等人證述屬實，復有互助會會員名單之資料、被告沈春滿、庚○○、
    玄○○等人所簽發之支票、本票、支票存款不足退票單影本等在卷可稽。
三、被告玄○○於偵查中稱：己○○、黃○○（即黃永華）、卯○○、謝文方、天○○、地○○、戌○○等人均已得標（八十五年偵字第四二四六號卷廿五－卅五頁
    ）。但查上述各該會員中，謝文方、戊○○、黃永華三人已一致證稱：尚未標取
    會款，仍為活會（八十五年偵字第四二四六號卷、五十五、九十三頁、第六○九
    五號卷、四十三、七十一、九十七頁），其中戊○○復於本院審理中，再度證明
    其未得標，並謂曾聽其他會員言及其被冒標之事（見本院卷一七八頁）告訴人壬○○為會員己○○、戊○○父親、被告庚○○之兄。壬○○於調查中稱：以己○○名義參加一會仍為活會（八十五年偵字第四二四六號卷、四十五、九十四頁）
    ，證人卯○○則證稱：與被告玄○○不認識，未參加她邀約互助會（法務部調查
    局八十五年十一月十五日卷十八頁、八十五年偵字第四二四六號九十七頁），被
    告玄○○雖供稱，是莊尾以卯○○名義參加云云，（四二四六號偵查卷九十七
    頁），但據莊尾證陳其參加五會，其中祇一會用其自己之名義，其餘由玄○○
    決定，玄○○用何人名義不知，會款則有時她繳，有時由玄○○繳。會員天○○
    、地○○及戌○○部分，據被告玄○○供稱：該三人均是由莊尾幫其招收會員
    ，會錢都是向莊尾收的等語（八十五年偵字第六二六三號卷一四五、一七二頁
    ），惟與莊尾上述證詞相岐異，另證人吳銀花亦証陳祇跟被告玄○○稱要問天
    ○○、地○○是否參加，但玄○○就把該二人列上去，是玄○○自己在處理，伊
    未以該二人名義標會，卯○○是其朋友，卯○○並未參加玄○○之互助會（第四
    二四六號偵查卷一○二頁、第六二六三號偵查卷卅九頁），而被告玄○○所辯該
    等會都是吳銀花標走同意借其使用一節，又已為吳銀花所堅詞否認，是被告玄○○所言，自非可取。綜上所述，會員謝文方、戊○○、己○○、黃永華四人均曾
    參加該互助會而未標取（活會），會員卯○○、天○○、地○○、戌○○四人，
    則均未允參加，該互助會為會員，自係被告玄○○擅自將之列為會員甚明。又查
    該二組互助會分別於每月一日、五日由活會會員列場填寫標單標會，亦為被告玄
    ○○所不否認，並經會員邱鳳凰、Ａ○○、巳○○、壬○○等一致證實，再參諸
    被告玄○○多次自陳不少會員得標後，將應得會款借其週轉，並由其以應付之利
    息代繳每月應繳交之死會會款及被告庚○○為會首之互助會，係八十三年二月起
    會，最後一次標會為八十六年十一月，但祇標到第十三會即宣告停會，而被告玄
    ○○為會首之互助會，其會期為八十四年三月至八十八年四月，該互助會亦僅標
    到第廿六會、可見被告等於八十四年三月間，即陷週轉困難等情以觀，堪見被告
    玄○○仍因資金週轉困難，為應一時之需而冒標上述八名會員會款應急。又會員
    卯○○、天○○、地○○、戌○○四人之會款，均由被告等代繳，則被告冒標該
    四人會款部分，對該四人似無損害可言，惟按刑法第二百十條所指「足以生損害
    於他人」，係以足生損害為已足，不以實際已受損害為必要。被告未徵得該四人
    之同意，擅以其名義入會、冒標、而其他得標會員，依民法第七百零九條之七第
    二項規定，非不得向該等會員直接收繳其應付會款，自己對該四人產生形式上之
    損害。末查被告庚○○於偵查中對檢察官所問：「是否與你太太（玄○○）一起
    做互助會會首？」，答：「每月五日開標的是我做會首，但會錢都是我太太在處
    理」（八十五年偵字第六二六三號卷一四九頁），可見其非不知其為會首，雖由
    其太太即被告玄○○出面邀召會員，收轉會款，但以渠等夫妻，同財共居，一起
    營商，且使其二林農會信用部名義之支票為支付工具，謂其完全未介入該等互助
    會相關之前揭犯行，熟能置信，被告二人共同冒標詐取活會會款，自堪認定。
四、查被告庚○○設於二林鎮農會信用部之支票帳戶，自八十五年三月一日起開始退
    票，於八十五年四月十二日被列為拒絕往來戶，有彰化縣二林鎮農會八十五年九
    月十日二鎮農信字第二三Ｏ七號函一件可按（附於八十五年度偵字第六二六三號
    卷內），另翔喬企業股份有限公司設於台灣中小企業銀行儲蓄部之支票帳戶，自
    八十五年五月三十一日起開始退票，於八十五年八月九日被列為拒絕往來戶，有
    台灣中小企業銀行儲蓄部八十五年九月十四日八五儲蓄字第二五三五號函一件可
    按（附於八十五年度偵字第六Ｏ九五號卷內），又懷比堂企業股份有限公司設於
    加拿大皇家銀行台北分行之支票帳戶，自八十五年三月十三日起開始退票，於八
    十五年七月二日被列為拒絕往來戶，有加拿大皇家銀行台北分行八十五年八月廿
    二日皇家（八五）發字第四八六號函、八十五年九月十三日皇家（八五）發字第
    四九一號函各一件可按（附於八十五年度偵字第六一一九、六二六三號卷內），
    參諸被告玄○○於偵訊中供稱：「自八十五年三月十一日退票前一年，經濟就開
    始比較緊。」（見八十五年度偵字第四二四六號卷內八十六年二月二十日偵訊筆
    錄），被告庚○○於偵訊中供稱：「我們從七十五年開始做時，即是向人借錢來
    做。」（見八十五年度偵字第八九八三號卷內八十六年二月二十日偵訊筆錄），
    依上述情事以觀，顯見被告玄○○、沈春滿向各被害人詐取借款或收取互助會之
    會款時，明知自己財務情況已極端不佳，已無足夠清償之資力，所簽發之支票、
    本票將來有無法兌現之虞，猶隱瞞上開事實，一再向各被害人詐稱急需資金週轉
    為由，而持前揭支票向各被害人大量調借現款，於八十五年四月間宣告倒閉後，
    所有資產均不知去向，被告玄○○．沈春滿、庚○○迄今仍未清償債務，顯見被
    告玄○○、沈春滿在向各被害人借貸現款之時，主觀上具有不法所有之意圖。而
    被告沈春滿、庚○○明知自己及玄○○之財務情況不佳，猶簽發支票或本票交予
    被告玄○○向他人調借現款，足認被告沈春滿、庚○○與玄○○有共同詐欺之犯
    意聯絡。至於被告玄○○縱使之前與告訴人壬○○、巳○○、被害人申○○等人
    即有資金往來，並有返還借款，然是否繼續借款，應審酌自己清償能力為之，非
    謂前有借款、還款之紀錄，即謂往後不論借款若干，均無成立詐欺之餘地，如已
    無足夠償債能力，猶執意向人借款，以債養債，則終無清償之日，自難謂其無不
    法所有之詐騙意圖。
　　綜上所述，被告玄○○、庚○○犯行已臻明確，足認被告玄○○、庚○○所辯為
    推諉之詞，委無可取，渠等犯行均堪予認定。
五、按被告玄○○、庚○○在空白紙上偽填活會會員之姓名及競標金額參與投標，依
    民間互助會之習慣，足以表示該名義人願出所書之利息以標取會款之意思，可作
    為標單使用，依刑法第二百二十條之規定，該標單應係以文書論之準文書。核被
    告玄○○、庚○○所為，係犯刑法第三百三十九條第一項詐欺取財及同法第二百
    十六條、第二百十條行使偽造私文書罪。被告玄○○、庚○○於標單上偽造會員
    署押之行為，係偽造私文書之階段行為，另其偽造私文書之低度行為，應為高度
    之行使行為所吸收，不另論罪。被告玄○○、庚○○、沈春滿就上開犯行，分別
    有犯意之聯絡及行為之分擔，應分別以共同正犯論處。被告玄○○、庚○○先後
    多次行使偽造私文書及先後多次詐取財物之犯行，時間緊接，犯罪構成要件相同
    ，顯均係基於概括之犯意反覆為之，應各依連續犯論處並依法加重其刑。被告玄
    ○○、庚○○所犯多數詐欺罪間，對於冒名標會詐取會款部分，均有多數被害人
    （活會會員），係一行為同時觸犯數罪名，為想像競合犯，就此部分應依刑法第
    五十五條之規定，從一重之詐欺罪處斷。被告玄○○、庚○○所犯上開詐欺與行
    使偽造私文書二罪間，有方法結果之牽連關係，應依牽連犯之例從一重之行使偽
    造私文書罪處斷。原審判決就被告玄○○、庚○○部分，予以論罪科刑，固非無
    見，惟查互助會會員得標後，會首固負有收取並交付應得會款予得標會員之債務
    ，但除非有確切證據，證明有詐欺情事涉及其間，尚難以所交付為會款之支票，
    屆期未能兌現，嗣後又遲未履行，即認其為詐欺犯行。原判決認會員寅○○、巳
    ○○、Ａ○○等人得標後，被告等所交付允為應得會款之庚○○二林農會支票，
    沈春滿翔喬企業股份有限公司設於臺灣中小企業銀行儲蓄部，懷比堂企業有限公
    司設於加拿大皇家銀行台北分行之支票，屆期均未兌部分，亦涉及詐欺，尚嫌乏
    據，又有揭事實二部分，尚認定有不詳姓名者多人同時受騙，未見說明所憑證
    據及認定理由。均不無違誤，應由本院就該二被告部分，撤銷改判。審酌被告二
    人犯罪動機、方法、手段、所詐得款項逾億，犯後又未能與各被害人和解理賠等
    一切情狀，仍量處如主文第二項所示之刑。冒標之標單，因已於開標後丟棄，不
    復存在，故不為沒收之諭知，併此明。
六、公訴意旨另略以：被告玄○○、庚○○、與同案被告陳松全、沈滿春基於共同意
    圖為自己不法之所有之犯意聯絡，於八十四年十二月下旬，由被告玄○○、庚○○、陳松全在二林鎮○○路五之廿一號，分別向宙○○、亥○○○及施明忠、吳
    銀花詐稱：「先前所借用之六百萬元無法清償，投資懷比堂企業有限公司加入為
    股東，每年六月三十日及十二月三十一日可分紅。」等語，向辰○○詐稱：「投
    資懷比堂企業有限公司加入為股東，每年六月三十日及十二月三十一日可分紅」
    等語，宙○○、亥○○○不知有詐，因此陷於錯誤，而同意出資一千萬元參加為
    懷比堂公司之股東，並交付由沈春滿所簽發之信託投資契約書及由陳松全所簽發
    面額一千萬元之本票給宙○○、亥○○○，施明忠、吳銀花亦不知有詐，因此陷
    於錯誤，而同意以之前借款債權額九百七十多萬元充作出資參加為懷比堂公司之
    股東，同時施明忠、吳銀花另交付十五萬元給玄○○、陳松全充作出資，施明忠
    、吳銀花合計出資一千萬元，辰○○亦不知有詐，因此陷於錯誤，而同意出資一
    千萬元參加為懷比堂公司之股東，並交付由沈春滿所簽發之信託投資契約書及由
    陳松全所簽發面額一千萬元之本票，詎被告陳松全、沈春滿事後於八十五年九月
    間即宣告倒閉，宙○○、亥○○○及施明忠、吳銀花及辰○○均未收到投資之紅
    利，因認此部份被告玄○○、庚○○亦涉有詐欺取財犯行。訊據被告玄○○、庚○○堅決否認有此部份詐欺取財犯行，辯稱：被告玄○○、庚○○與被告陳松全
    雖曾邀宙○○、亥○○○、施明忠、吳銀花、辰○○等人入股懷比堂公司，然該
    部分係以債作股方式辦理，即因被告玄○○、庚○○積欠宙○○等人借款無法如
    期清償，經協商由被告陳松全撥出懷比堂公司持股以抵銷該借款債務，且宙○○
    等人入股時，被告陳松全經營之前揭公司均營運正常，然因同案被告玄○○、庚○○之債權人非理性阻止被告陳松全公司出貨，並至被告陳松全公司門市搬貨，
    致被告陳松全公司無法繼續經營，並非蓄意詐騙等語，經查：本件公訴人認被告
    玄○○、庚○○涉犯此部份詐欺取財犯行，係以告訴人亥○○○、吳銀花、辰○○之指訴為論據，佐以告訴人所提出信託投資契約書、本票、支票及退票理由單
    等件為證，又參以同案被告陳松全自承八十四年五月起資金遭抽走、八十四年十
    二月間起財務發生困難等情為佐證，然依告訴人亥○○○、吳銀花、辰○○所述
    情節，足見確係被告玄○○積欠借款未還而以欠債入股，是前揭信託投資契約書
    、本票僅足證明被告等人與前揭宙○○等人間有債之關係，尚難證明被告玄○○
    、庚○○自始即有不法所有意圖而施用詐術，又同案被告陳松全所經營之翔喬公
    司、懷比公司、懷比堂公司等，於八十五年一至二月間之申報營業額共計為八千
    六百二十五萬四千九百六十六元，八十五年三至四月之申報營業額共計為八千一
    百八十四萬九百四十七元，八十五年五至六月之申報營業額共計為五千三百四十
    萬一千六百五十四元，並均呈獲利狀態，有營業人銷售額與稅額申報書在卷可稽
    ，足見同案被告陳松全經營前揭公司，確有進貨、出貨正常經營，並申設稅籍、
    申報營利事業所得稅，迄八十五年五至六月時猶在獲利狀態，尚難證明被告玄○○、庚○○於八十四年十二月間向宙○○等人遊說入股時，即具不法所有意圖而
    施用詐術，不能以同案被告陳松全結束其公司、門市商店之經營等情即遽為不利
    被告玄○○、庚○○之認定，是以被告玄○○、庚○○此部份犯罪不能證明，惟
    公訴人認此部份與被告玄○○、庚○○前揭有罪部分具有裁判上一罪關係，爰不
    另為無罪之諭知。
七、據上論斷，應依刑事訴訟法第三百六十九條第一項前段、第三百六十四條、第二
    百九十九條第一項前段、刑法第二十八條、第五十六條、第二百十六條、第二百
    十條、第三百三十九條第一項、第五十五條、罰金罰鍰提高標準條例第一條前段
    ，判決如主文。
本案經檢察官丙○○到庭執行職務。
中      華      民      國　  九十一     年      八       月    十三    日
                                   臺灣高等法院臺中分院刑事第二庭
                                   　　　審判長法  官  羅  禮  政
                                   　　　　　　法　官  陳  欣  安
                                   　　　　　　法　官　蔡　聰　明
右正本證明與原本無異。
如不服本判決應於收受送達後十日內向本院提出上訴書狀，其未敘述上訴之理由者並
得於提起上訴後十日內向本院補提理由書（均須按他造當事人之人數附繕本）。
                                               書記官    錫  彬
中      華      民      國　  九十一     年      八       月    十四    日
附表：
編號  每會金額  會      期  會        員        姓        名  被冒標之會員
一    二萬元    八十四年三  黃金城（三會）、周雅醒（三會）、  謝文方、許惠
                月起至八十  黃○○（二會）、戊○○（二會）、  娥、卯○○、
                八年四月止  壬○○（二會）、邱鳳凰（二會）、  己○○、黃榮
                （每月一日  林又財（一會）、林天財（一會）、  華（即黃永華
                開標，每月  Ａ○○（二會）、甲○○（一會）、  ）
                由二名會員  葉英厚（一會）、許榮生（一會）、
                得標，競標  梁繡淑（一會）、王榮昌（二會）、
                採內標之方  劉學輝（一會）、劉黃分（一會）、
                式）        陳  蘭（一會）、蔡瑤琴（二會）、
       蔡清亮（一會）、鄭文華（一會）、
                            邱美吟（一會）、宇○○（二會）、
                            宙○○（一會）、陳進程（四會）、
                            傅易金（一會）、辰○○（二會）、
                            江自信（二會）、邱旭文（一會）、
                            邱金章（二會）、丁○○（二會）、
                            劉秀葉（一會）、蔡永章（一會）、
                            楊建德（一會）、黃建勝（一會）、
                            巫文地（二會）、詹學詩（二會）、
                            巳○○（二會）、洪英琪（二會）、
                            游春雪（一會）、Ｈ○○（一會）、
                            Ｇ○○（一會）、己○○（一會）、
                            戌○○（一會）、卯○○（一會）、
                            陳  未（一會）、蔡佳錦（一會）、
                            蔡佳玲（一會）、蔡炳煌（一會）、
                            陳俊雄（一會）、邱堯暹（一會）、
                            邱宗義（一會）、陳永陸（一會）、
                            江美華（二會）、林美貴（一會）、
                            葉金貴（一會）、劉榮華（一會）、
                            謝文方（一會）、石  雲（一會）、
                            丑○○（一會）、蔡婉郁（一會）、
                            沈  蝶（一會）、吳盈君（一會）、
                            陳喜泉（一會）、蔡錫文（一會）、
                            黃天芳（一會）、施麗莉（一會）、
                            劉榮林（一會）、洪樹發（一會）、
                            莊明珠（一會）、阿  蘭（一會）、
                            楊惠贍（二會）、周雅醒（一會）、
                            阿  娟（一會）
      （註：其中Ａ○○以甲○○之名義參加一會、許阿妹以宇○○之名義參加二會
        、粘惠珠以陳進程之名義參加四會、楊惠贍以丁○○之名義參加二會、巳○○以洪英琪之名義參加二會、巳○○以游春雪之名義參加一會、楊啟榮以顏
        秋春、Ｇ○○之名義各參加一會、辰○○以吳盈君之名義參加一會、呂惠如
        以黃永華之名義參加一會，又互助會簿將甲○○誤寫為「王政祥」、將謝文
        方誤寫為「Ｅ○○」、將黃永華誤寫為「黃○○」、將寅○○誤寫為「邱鳳
        凰」）
二    二萬元    八十三年二  壬○○（二會）、黃金城（二會）、  戊○○、陳秀
                月起至八十  陳進程（四會）、黃○○（二會）、  玲、地○○、
                六年十一月  周雅醒（二會）、蔡惠如（二會）、  黃○○即黃永
                止（每月五  辰○○（三會）、曾秀美（一會）、  華）、卯○○
                日開標，每  蔡錦雲（二會）、楊婉琪（一會）、  、己○○、許
                月由二名會  王登秋（二會）、黃輝鳳（二會）、  惠娥
                員得標，競  周子良（一會）、劉學輝（一會）、
                標採內標之  劉淑惠（一會）、吳分（二會）、
                方式）      吳春香（一會）、楊文松（一會）、
                            陳文卿（二會）、Ｇ○○（一會）、
                            顏榮西（一會）、施明忠（二會）、
                            吳東益（一會）、游月秀（一會）、
                            Ａ○○（二會）、Ｅ○○（一會）、
       邱宗慶（一會）、楊建德（一會）、
                            王滄助（一會）、簡坤和（一會）、
                            陳飛嵩（一會）、林天財（一會）、
                            巳○○（二會）、周美蓉（一會）、
                            天○○（一會）、地○○（一會）、
                            邱胃澤（一會）、丑○○（一會）、
                            邱世幸（一會）、邱旭文（一會）、
                            楊添吉（一會）、江自信（一會）、
                            洪樹發（一會）、陳永陸（一會）、
                            陳永富（一會）、蔡佳玲（二會）、
                            蔡佳錦（一會）、蔡瑤琴（一會）、
                            莊原順（一會）、莊炳煌（一會）、
                            邱金章（一會）、陳  吻（一會）、
                            陳秋金（一會）、吳吉源（一會）、
                            申○○（一會）、陳  鑾（一會）、
                            子○○（二會）、辛○○（一會）、
                            戌○○（一會）、Ｄ○○（一會）、
                            吳聰博（一會）、劉榮明（一會）、
                            劉榮華（一會）、宙○○（一會）、
                            鄭文華（一會）、吳盈君（一會）、
                            洪秋冬（一會）、Ｈ○○（一會）、
                            戊○○（一會）、卯○○（二會）、
      （註：其中巳○○以曾秀美之名義參加一會、巳○○以游越秀之名義參加一會
        、巳○○以戌○○之名義參加一會、粘惠珠以陳進程之名義參加四會、劉黃
        分以吳分之名義參加二會、Ｆ○○以楊文松、陳文卿之名義各參加一會、Ｆ
        ○○以楊文松之名義參加一會、吳吉源之母親以吳吉源之名義參加一會、呂
        惠如以黃永華之名義參加一會、黃月昭以林天財之名義參加一會、邱淑梅以
        江自信之名義參加一會、蔡玉欽以蔡佳錦之名義參加一會、劉寬明以劉榮華
        之名義參加一會、李阿英以邱金章之名義參加一會、吳蔡梨盆以吳聰博之名
        義參加一會，又互助會簿將游越秀誤寫為「游月秀」、將謝文方誤寫為「Ｅ
        ○○」、將黃永華誤寫為「黃○○」）
         　　　　　Ｆ
